臺灣嘉義地方法院民事判決
110年度簡上字第113號 
上  訴  人  賴祈翰  
被上訴人    林汪麗花
上列當事人間請求拆屋還地事件，上訴人對於中華民國110年10
月27日本院嘉義簡易庭110年度嘉簡字第211號第一審判決提起上
訴，在民國111年2月16日言詞辯論終結，本院判決如下：     
    主      文
上訴駁回。
第二審訴訟費用由上訴人負擔。 
    事實及理由
一、被上訴人(即原審原告)的主張和聲明：
　㈠坐落嘉義縣○○鄉○○段000○00地號土地（下稱本件土地）是被
    上訴人和訴外人林琴梯、陳權敏、林仁鉉共有，上訴人所有
    門牌號碼嘉義縣○○鄉○○村0鄰○○00號之1未辦保存登記建物（
    下稱本件建物），就本件土地並沒有正當使用權源，竟然越
    界占用如嘉義縣水上地政事務所複丈日期110年5月17日複丈
    成果圖（下稱原判決附圖）B、C所示部分（面積各為37平方
    公尺、6平方公尺）的土地，興建建物和棚架，被上訴人自
    得依據民法第821條、第767條第1項規定，請求上訴人拆除
    前述建物以及棚架，並把各該部分土地返還給被上訴人以及
    其他共有人全體。
　㈡本件土地是一般農業區的農牧用地，依法必須供作農牧用途
    ，上訴人在土地上違章搭建如原判決附圖B、C所示的建物、
    棚架，除了損害被上訴人及其他共有人全體的權益，也是法
    令所不允許。被上訴人所為本件請求，屬於權利的正當行使
    。
　㈢如原判決附圖C所示部分的地上物是棚架，並不是房屋的主體
    結構，拆除應該沒有困難，對上訴人的損害也不大，上訴人
    依據民法第796條之1規定主張免為拆除，欠缺依據。如原判
    決附圖B所示部分地上物，占用本件土地面積達37平方公尺
    ，面積不小，要拆除這部分建物雖然必須拆除本件建物的部
    分牆壁，但是現場照片顯示，本件建物的屋頂都是鐵皮，依
    照目前建築技術，在拆除前如果先做好支撐以及補強結構等
    措施，並且重新依照地界修建牆面支撐，應該不致於影響本
    件建物主體結構安全。因此，拆除如原判決附圖B、C所示部
    分的建物和棚架，對上訴人所生的不利益，並非巨大而且達
    到無法彌補的程度。
　㈣聲明：⒈原審聲明如原判決主文第1項所示；⒉上訴聲明請求駁
    回上訴人上訴。
二、上訴人的主張和聲明：
　㈠本件建物是由上訴人的祖父在大約20年前出資興建，興建時
    是依據早期的界址（以早期種檳榔為界），立有界樁以及種
    植檳榔樹，因為檳榔樹會損害本件建物的屋頂，幾年前已經
    砍除，但是目前土地上仍然留有界樁。本件建物是蓋在自己
    所有的土地上，並沒有占有本件土地。
  ㈡本件建物是依據祖先早期設立的界址而興建，上訴人並不是
    故意逾越地界而建築，而且本件建物的牆壁設有水電管線，
    如果拆除將損害本件建物的功能，必須花費大筆金錢重新施
    作牆壁以及水電，嚴重損害社會公共利益及上訴人的利益，
    而且縱然有越界建築的問題，越界的面積也很少，如果不令
    上訴人拆除，被上訴人以及其他共有人也可收取租金，請依
    據民法第796條之1的規定斟酌，免除上訴人拆除建物的義務
    等語。　　　
  ㈢聲明：⒈原審聲明請求駁回被上訴人之訴；⒉上訴聲明請求廢
    棄原判決不利於上訴人部分，並就廢棄部分，駁回被上訴人
    在第一審之訴。
三、得心證的理由
  ㈠被上訴人主張本件土地是他和訴外人林琴梯、陳權敏、林仁
    鉉等人共有的土地，本件建物占用本件土地如原判決附圖B
    、C所示部分，分別建有面積37平方公尺的建物（房屋）以
    及面積6平方公尺的棚架等情，依照以下事證，可以認定是
    真實的：⒈被上訴人提出本件土地登記第三類謄本以及現場
    照片（原審卷第15至18、39至49頁）；⒉本院在110年5月17
    日會同嘉義縣水上地政事務所人員勘驗現場所製作的勘驗筆
    錄以及前開事務所測量後製作的原判決附圖（原審卷第99至
    103、109頁）。
  ㈡按「所有人對於無權占有其所有物者，得請求返還之；對於
    妨害其所有權者，得請求除去之」、「各共有人對於第三人
    ，得就共有物之全部為本於所有權之請求。但回復共有物之
    請求，僅得為共有人全體之利益為之」，民法第767條第1項
    前段、中段、第821條分別有明文規定。經查被上訴人主張
    上訴人是本件建物的事實上處分權人等情，已經原審另一被
    告賴聰凉（即上訴人的父親）在原審陳述略以：現在測量的
    這棟建物是我父親蓋的，後來送給我兒子（即上訴人），這
    排房子是賴祈翰的等語（原審卷第101頁），上訴人也沒有
    爭執，應該可以相信是真實的。又就本件建物占用如原判決
    附圖B、C所示部分的土地，上訴人並沒有主張、證明有任何
    合法使用的權源；另外，上訴人在原審已經承認本件建物已
    經興建大約20年（原審卷第69頁），而被上訴人主張是最近
    申請鑑界才發現土地被占用等情，上訴人也沒有爭執（本院
    卷第51頁），上訴人也沒有另舉證證明被上訴人在本件建物
    興建時已經知道本件建物的一部已經逾越地界，則上訴人主
    張被上訴人不得請求移除前開占用土地部分的地上物等情，
    自不可以採納。是則被上訴人依據首揭規定，請求上訴人拆
    除如原判決附圖B、C所示部分地上物（面積各為37平方公尺
    、6平方公尺），並且把前開土地返還給被上訴人以及其他
    共有人全體，有法律上依據。  
  ㈢再者「土地所有人建築房屋逾越地界，鄰地所有人請求移去
    或變更時，法院可以斟酌公共利益及當事人利益，免為全部
    或一部之移去或變更。但土地所有人故意逾越地界者，不適
    用之」，民法第796條之1第1項雖有明文規定。經查：
　⒈本件建物占用如原判決附圖C所示部分的地上物是磚造棚架，
    並不是房屋主體結構，拆除這部分地上物並沒有困難，對於
    上訴人的損害也不大，而且也不影響上訴人的居住使用，上
    訴人主張適用前述規定，免為拆除等情，欠缺依據。
　⒉本件也不能免除上訴人的拆除如原判決附圖B所示地上物的義
    務：
　⑴本件建物占用如原判決附圖B所示部分土地的地上物雖然是屬
    於房屋本體的一部分，但是占用面積達到37平方公尺，面積
    不小，對於本件土地所有人的土地使用並不是沒有影響；尤
    其是，本件土地是共有，日後共有人分割土地時，土地極可
    能細分為數筆土地，如果免除上訴人的拆除義務，前述占用
    情形將影響分得包含該占用部分土地的共有人對於土地的利
    用，影響其利益。
　⑵前述地上物（房屋）1樓部分是磚造，上方是鐵皮屋等情，兩
    造沒有爭執（本院卷第50頁），並且有現場照片可以證明（
    原審卷第41至49頁）。以目前的建築技術而言，在拆除該部
    分建物之前，可以先做好支撐後加以拆除，並且重新依據土
    地界址，進行結構補強、重新修建牆面、屋頂，而不致於影
    響本件建物的主體結構安全，至於拆除的牆面縱然設有水電
    等線路，也可以在修建牆壁時重新鋪設，並不影響房屋的使
    用，對於上訴人所產生的不利益，並沒有大到沒有辦法彌補
    的地步。
　⑶再者，「區域計畫公告實施後，不屬第十一條之非都市土地
    ，應由有關直轄市或縣(市)政府，按照非都市土地分區使用
    計畫，製定非都市土地使用分區圖，並編定各種使用地，報
    經上級主管機關核備後，實施管制。」、「違反第十五條第
    一項之管制使用土地者，由該管直轄市、縣(市)政府處新臺
    幣六萬元以上三十萬元以下罰鍰，並得限期令其變更使用、
    停止使用或拆除其地上物恢復原狀。前項情形經限期變更使
    用、停止使用或拆除地上物恢復原狀而不遵從者，得按次處
    罰，並停止供水、供電、封閉、強制拆除或採取其他恢復原
    狀之措施，其費用由土地或地上物所有人、使用人或管理人
    負擔。前二項罰鍰，經限期繳納逾期不繳納者，移送法院強
    制執行。」區域計畫法第15條前段、第21條分別有明文規定
    。本件土地已經編定為一般農業區（使用分區）的農牧用地
    （使用地類別），有土地登記公務用謄本可以證明（原審卷
    第59頁），依照區域計畫法施行細則第11條第2款、第13條
    第1項第5款規定，本件土地是屬於特定農業區以外供農牧生
    產及其設施使用的土地。本件建物越界建築在本件土地部分
    ，顯然已經違反管制使用土地的規定，依照前述規定以及嘉
    義縣政府處理違反區域計畫法案件罰鍰裁量基準第7條規定
    ，嘉義縣政府原則上應該以違規行為人為裁罰對象，處前述
    規定所定的罰鍰，並且可以限期令變更使用、停止使用或者
    拆除其地上物恢復原狀，違規行為人如果不遵從時，嘉義縣
    政府可以按次處罰，並且強制拆除。因此，本件建物占用本
    件土地，不僅是本件土地所有人可以請求拆屋還地，上訴人
    也因為違反前述管制規定，而可能被處以罰鍰以及被命拆除
    地上物恢復原狀。
  ⑷最後，依照嘉義縣財政稅務局檢送的房屋稅稅籍資料記載（
    原審卷第81頁），該房屋結構是木竹造，顯然和本件建物是
    下層磚造，上層為鐵皮屋不同，本件建物應該不是前該稅籍
    資料所示的建物，而是後來新建（上訴人也承認大約是在20
    年前所建）；上訴人雖然主張自己和本件土地間設有水泥柱
    以及種植檳榔樹為界（原審卷第49頁），本件建物是依循該
    界址興建等語，但是被上訴人否認，上訴人提出航照圖最多
    只能顯現在該拍攝日期時的地貌，無從據以認定土地間的界
    址和在或者某建物確實沒有逾越地界建築的情形，自不足以
    認定上訴人前述主張為真實，此外，上訴人也沒有再提出任
    何證據證明雙方的土地確實是經雙方確認或者曾申請鑑界，
    確定以該水泥柱或檳榔樹為界址，則上訴人前述主張，還不
    能採信。又土地間的經界線在地籍圖上雖然明確，但是在實
    地上，界址究竟在哪裡，如果沒有申請鑑界，往往不明確，
    因此土地所有人要在自己土地靠近鄰地的位置上興建建物時
    ，應該要在興建前申請鑑界，來以避免發生越界建築的情形
    ，如果土地所有人在興建前沒有申請鑑界而發生越界建築的
    情事，至少應該認定有重大過失。本件上訴人也承認再興建
    本件建物前並沒有申請鑑界（本院卷第81頁），足以認定本
    件建物的興建人（上訴人的祖父）就本件越界建築的發生，
    至少有重大過失，上訴人既然是從其祖父受讓本件建物，也
    應認承擔該有重大過失。
　⑸本院依據前開情事，斟酌①上訴人越界使用如原判決附圖B所
    示部分的土地，已經違反土地使用管制規定，有損公共利益
    ，而且可能被命拆除該地上物，恢復土地原狀，仍然不能保
    有該部分建物；②就本件越界建築的發生至少有重大過失；③
    本件越界建築影響本件土地所有人對於土地的利用，尤其是
    分割後取得該部分土地的共有人；④拆除前述地上物對於上
    訴人所生不利益並未達巨大而不可彌補的程度等公共利益以
    及兩造間的利益事項後，認為不能免除上訴人的拆除義務，
    上訴人所為依照民法第796條之1第1項規定，應該免除上訴
    人拆除義務的主張，不能採納。　
  ㈣依照以上論斷，被上訴人依據民法第767條第1項前段、中段
    ，第821條等規定，請求上訴人拆除如原判決附圖B、C所示
    地上物，並且把該部分土地返還給被上訴人以及其他共有人
    全體，為有理由，應該准許。原判決就這部分為上訴人敗訴
    的判決，並且依職權宣告假執行以及免為假執行，在法律上
    並沒有違誤，上訴人仍然以前述主張指摘原判決不當，請求
    廢棄改判，為無理由，應該駁回。
四、訴訟費用負擔的依據：民事訴訟法第78條。　　　　
中　　華　　民　　國　　111 　年　　3 　　月　　9 　　日
                  民事第一庭審判長法　官　林望民
                                  法　官　黃茂宏
                                  法　官　吳芙蓉
以上正本係照原本作成。
本判決不得上訴。        
中　　華　　民　　國　　111 　年　　3 　　月　　9 　　日
                                  書記官　林秀惠